ACORDAO-COMPLETO-2397520

ACÓRDÃO 1269/2020 ATA 17/2020 - PLENÁRIO

VISTOS, relatados e discutidos estes autos de recurso de revisão, em Tomada de Contas Especial, interposto contra Acórdão 2709/2017-TCU-Segunda Câmara, por meio do qual foram julgadas irregulares as contas do Sr. Anderson José de Sousa, com imputação de débito, em virtude da impugnação de despesas dos recursos repassados ao Município de Rio Preto da Eva/AM, à conta do Programa Dinheiro Direto na Escola - PDDE, no exercício de 2006, e do Programa Nacional de Apoio ao Transporte Escolar - Pnate, no exercício de 2008,
ACORDAM os Ministros do Tribunal de Contas da União, reunidos em Sessão Plenária, diante das razões expostas pelo Relator, com fundamento nos artigos 32, inciso III, e 35 da Lei 8.443/1992 c/c os artigos 277, inciso IV, e 288 do RI/TCU, em:
9.1. conhecer do recurso de revisão interposto por Anderson José de Sousa, para, no mérito, negar-lhe provimento;
9.2. dar ciência desta deliberação ao recorrente; e
9.3. arquivar os presentes autos.

Recurso de revisão contra decisão que julgou as contas do recorrente irregulares, condenou-o em débito e aplicou-lhe multa em vista da impugnação de despesas dos recursos repassados à municipalidade, à conta do Programa Dinheiro Direto na Escola - PDDE, no exercício de 2006, e do Programa Nacional de Apoio ao Transporte Escolar - Pnate, no exercício de 2008.

Prefeitura Municipal de Rio Preto da Eva - AM.

3. Interessados/Responsáveis/Recorrentes:
3.1. Responsável: Anderson Jose de Sousa (XXX.737.082-XX)
3.2. Recorrente: Anderson Jose de Sousa (XXX.737.082-XX).

13.1. Ministros presentes: José Mucio Monteiro (Presidente), Walton Alencar Rodrigues, Benjamin Zymler, Augusto Nardes, Aroldo Cedraz, Raimundo Carreiro (Relator), Ana Arraes, Bruno Dantas e Vital do Rêgo.
13.2. Ministros-Substitutos presentes: Augusto Sherman Cavalcanti, Marcos Bemquerer Costa, André Luís de Carvalho e Weder de Oliveira.

ACORDAO-COMPLETO-2530097

Acórdão de Relação 576/2022 - Plenário

Acórdão de Relação

ACORDAO-COMPLETO-2468435

Acórdão 717/2021 - Plenário

Anderson Jose de Sousa

RAIMUNDO CARREIRO

Ministro-Substituto Marcos Bemquerer Costa.

Adoto como relatório, com fulcro no inciso I do §3º do art. 1º da Lei 8.443/1992, a instrução elaborada no âmbito da Secretaria de Recursos - Serur (peça 59) , transcrita a seguir, aprovada pelo diretor daquela Unidade Técnica (peça 60) , atuando por delegação de competência do dirigente:
INTRODUÇÃO
Em análise recurso de revisão interposto por Anderson José de Souza (XXX.737.082-XX) contra o Acórdão 2709/2017-TCU-Segunda Câmara (Rel. Min. MARCOS BEMQUERER COSTA) , Sessão de 21/3/2017. A deliberação recorrida apresenta o seguinte teor (peça 15) :
VISTOS, relatados e discutidos estes autos da Tomada de Contas Especial instaurada pelo Fundo Nacional de Desenvolvimento da Educação - FNDE contra o Sr. Anderson José de Souza, ex-prefeito de Rio Preto da Eva/AM, em vista da impugnação de despesas dos recursos repassados à municipalidade, à conta do Programa Dinheiro Direto na Escola - PDDE, no exercício de 2006, e do Programa Nacional de Apoio ao Transporte Escolar - Pnate, no exercício de 2008.
ACORDAM os Ministros do Tribunal de Contas da União, reunidos em sessão da 2ª Câmara, ante as razões expostas pelo Relator em:
9.1. julgar irregulares as contas do Sr. Anderson José de Souza, com fundamento nos arts. 16, inciso III, alínea c, e 19, caput, da Lei 8.443/1992, condenando-o ao pagamento dos valores abaixo especificados, com a fixação do prazo de quinze dias, a contar da notificação, para que comprove, perante o Tribunal (art. 214, inciso III, alínea a, do Regimento Interno/TCU) , o recolhimento da dívida ao Fundo Nacional de Desenvolvimento da Educação, atualizada monetariamente e acrescida dos juros de mora, calculados a partir das correspondentes datas, até a data do efetivo recolhimento, na forma prevista na legislação em vigor:
	Valor (R$) 
	Data 
	Programa

	8.207,20
	26/4/2006
	PDDE

	31.121,00
	14/4/2008
	Pnate

	31.121,00
	24/4/2008
	Pnate

9.2. aplicar ao Sr. Anderson José de Souza a multa prevista nos arts. 19, caput, e 57 da Lei 8.443/1992, no valor de R$ 10.000,00 (dez mil reais) , fixando o prazo de 15 (quinze) dias, a contar da notificação, para que comprove, perante o Tribunal (art. 214, inciso III, alínea a, do RI/TCU) , o recolhimento da dívida ao Tesouro Nacional, atualizada monetariamente desde a data do presente Acórdão até a data do efetivo recolhimento, se for paga após o vencimento, na forma da legislação em vigor;
9.3. autorizar, caso requerido, nos termos do art. 26 da Lei 8.443/1992, o parcelamento das dívidas em até 36 (trinta e seis) parcelas mensais e sucessivas, esclarecendo ao responsável que a falta de pagamento de qualquer parcela importará no vencimento antecipado do saldo devedor (art. 217, § 2º, do RI/TCU) , sem prejuízo das demais medidas legais;
9.4. autorizar, desde logo, a cobrança judicial das dívidas a que se referem os subitens 9.1 e 9.2 acima, caso não seja atendida a notificação, nos termos do art. 28, inciso II, da Lei 8.443/1992;
9.5. determinar a remessa de cópia deste Acórdão, assim como do Relatório e do Voto que o fundamentam, à Procuradoria da República no Estado do Amazonas, com fundamento no art. 16, § 3º, da Lei 8.443/1992. [Grifou-se].
HISTÓRICO
A presente Tomada de Contas Especial (TCE) foi instaurada pelo Fundo Nacional de Desenvolvimento da Educação (FNDE) contra o Sr. Anderson José de Souza, prefeito de Rio Preto da Eva/AM na gestão de 2005-2008, em razão da impugnação de despesas dos recursos repassados à municipalidade à conta dos seguintes programas e períodos:
1) Programa Dinheiro Direto na Escola (PDDE) , no exercício de 2006; os recursos do PDDE têm por objetivo cobrir despesas de custeio, manutenção e pequenos investimentos, relacionadas ao funcionamento e melhoria da infraestrutura física e pedagógica dos estabelecimentos de ensino beneficiários, conforme Resolução FNDE 27, de 14/7/2006 (peça 2, p. 10 e 14) ; os valores em questão foram transferidos por meio da Ordem Bancária 2005OB507428, de 21/12/2005, no valor de R$ 8.208,10, cujo crédito na conta corrente específica ocorreu em 23/12/2005 (peça 1, p. 5 e 80) .  
2) Programa Nacional de Apoio ao Transporte Escolar (Pnate) , no exercício de 2008; os recursos do Pnate objetivam custear serviços de transporte escolar aos alunos da educação básica pública residentes em área rural, visando a garantir o acesso deles à educação, conforme Resolução FNDE 10, de 7/4/2008 (peça 2, p. 10 e 14) . Para tanto, foram transferidos R$ 239.435,44; foram impugnadas despesas que totalizavam R$ 62.242,00 em valores históricos, soma de duas parcelas de R$ 31.121,00 correspondentes aos cheques 850172 (14/4/2008) e 850173 (24/4/2008) [peça 1, p. 335-343 e peça 4]. 
1.1. O histórico encontra-se precisamente sumariado no Voto do e. Ministro-Substituto MARCOS BEMQUERER COSTA, que guiou a decisão recorrida, compensando transcrever o seguinte excerto que mais interessa nesta fase recursal:
[...]
3. Tanto o Tomador de Contas, nos termos do Relatório de Tomada de Contas Especial 91/2015 (peça 2, p. 10-34) , quanto a Secretaria Federal de Controle Interno da Controladoria Geral da União (peça 1, p. 48-53) , concluíram pela responsabilidade do Sr. Anderson José de Souza, ex-prefeito, pelo débito, a valores originais, de R$ 71.144,35, assim discriminado:
3.1 R$ 8.207,20: ausência de comprovação da aquisição de bens e materiais;
3.2. R$ 0,90: diferença entre o crédito resultante do depósito feito (R$3,00) e o débito resultante do valor da tarifa de saque (R$3,90) realizados na conta corrente específica, na mesma data (26/04/2006) , em razão da realização de despesa por cheque avulso, contrariando o disposto no art. 12º da Resolução 43, de 11 de Novembro de 2005;
3.3. R$ 693,85: não aplicação de recursos recebidos do Pnate no mercado financeiro, acarretando o prejuízo de R$ 170,40 e de R$ 523,85, referentes, respectivamente, ao PDDE e ao Pnate (Parecer 835/2014-DAESP/COPRA/CGCAP/DIFIN/FNDE/MEC, peça 1, p. 394-400) ;
3.4. R$ 62.242,00: não comprovação dos gastos no período de 1º/01 a 18/05/2005, relativamente aos recursos do Pnate.
4. Neste Tribunal, o ex-alcaide foi citado pelo valor de R$ 70.449,20, em razão das irregularidades indicadas nos subitens 3.1 e 3.4 acima. Foram excluídos do débito os valores de R$ 170,40 e de R$ 523,85, porque, na dívida, já incidirão correção monetária e juros monetários desde a data em que os recursos foram disponibilizados ao gestor municipal, e a quantia de R$ 0,90, pela baixa materialidade.
5. No entanto, apesar de devidamente notificado, o Sr. Anderson José de Souza deixou transcorrer in albis o prazo que lhe foi conferido, sem recolher o débito quantificado no processo e sem oferecer a esta Corte suas alegações de defesa, caracterizando a revelia prevista no art. 12, § 3º, da Lei 8.443/1992.
[...].
1.2. Notificado do Acórdão 2709/2017-TCU-Segunda Câmara, o Sr. Anderson José de Souza não se dirigiu ao Tribunal, configurando-se o "trânsito em julgado" administrativo, razão porque em 20/7/2017 seu nome/CPF foi inserido no Cadastro de Responsáveis com Contas Julgadas Irregulares (Cadirreg) [peças 20, 27, 28 e 29]. Posteriormente, interpôs o recurso de revisão em análise (peças 41-44) .
EXAME DE ADMISSIBILIDADE
O recurso em exame foi conhecido pelo Relator sorteado, e. Ministro Raimundo Carreiro, sem atribuição de efeitos suspensivos (peça 48) .
EXAME DE MÉRITO
Delimitação do recurso
Constitui objeto do presente recurso definir se:
a) há ou não razão para excluir o nome do recorrente do cadastro de responsáveis com contas julgadas irregulares, "independente do julgamento do recurso de revisão";
b) há ou não razão para reconhecer a prescrição da pretensão punitiva por parte do TCU;
c) há ou não razão para elidir ou diminuir o valor do débito imputado; e 
d) há ou não razão para afastar a sanção pecuniária aplicada ao recorrente ou para diminuir-lhe o valor; 
e) há ou não razão para alterar o julgamento pela irregularidade das contas;
Dos pressupostos para atualização do Cadastro de Responsáveis com Contas Julgadas Irregulares (Cadirreg) ante os efeitos da interposição do recurso de revisão
O recorrente formula pedido expresso de exclusão de seu do Cadastro de Responsáveis com Contas Julgadas Irregulares (Cadirreg) , "independente do julgamento do presente recurso de revisão. 
Análise
Não assiste razão ao recorrente quanto ao ponto. 
Inicialmente, vale observar que o Cadastro de Responsáveis com Contas Julgadas Irregulares (Cadirreg) tem em perspectiva que "a divulgação à sociedade das informações relativas a atuação de responsáveis pela gestão de recursos públicos submetidos ao controle do [TCU] está em harmonia com os princípios da publicidade e da supremacia do interesse público" (Portaria-TCU 561/2017) . A partir da autorização legislativa contida na Lei 8.443/1992, art. 3º, a matéria encontra-se devidamente regulamentada nos seguintes instrumentos normativos:
Resolução-TCU 259/2014
Art. 32. No caso de contas julgadas irregulares, as unidades técnicas competentes devem providenciar, no momento oportuno e nos termos da regulamentação própria, o registro das informações requeridas no Cadastro de Responsáveis por Contas Julgadas Irregulares (Cadirreg) .
Portaria-TCU 561/2017
Art. 1º O Tribunal de Contas da União (TCU) manterá, em sistema informatizado, cadastro de responsáveis por contas julgadas irregulares (Cadirreg) com a relação histórica de todas as pessoas físicas e jurídicas que tiveram suas contas julgadas irregulares pelo TCU, a partir da data dos respectivos acórdãos condenatórios.
§ 1º O cadastro de que trata o caput não possuirá limitação temporal e abrangerá responsáveis vivos ou falecidos, detentores ou não de cargo ou função pública, que tenham tido suas contas julgadas irregulares pelo TCU.
Art. 2º Após deliberação do TCU que julgue irregulares as contas de responsável, as unidades técnicas competentes devem providenciar o registro das informações no Cadirreg.
§ 1º Além do registro relativo ao julgamento de contas pela irregularidade, devem ser registradas no Cadirreg outras situações que possam alterar o cálculo do trânsito em julgado da condenação do responsável inicialmente incluído no Cadastro, tais como:
I - notificação e ciência da deliberação;
II - interposição, admissibilidade e mérito de recursos;
III - novas deliberações que resultem na exclusão de responsabilidade do responsável ou insubsistência de acórdão condenatório;
IV - decisões judiciais que alterem, suspendam ou anulem o julgamento do responsável pela irregularidade.
§ 2º O Cadirreg conterá, entre outras, as seguintes informações:
I - identificação do responsável com nome e CPF ou CNPJ, conforme o caso;
II - número do processo;
III - número e data da deliberação;
IV - órgão a que se vincula e cargo ou função do responsável, se houver;
V - situação do processo;
VI - data do trânsito em julgado. [...]. [Grifou-se].
Portanto, proferido o julgamento pela irregularidade das contas e, notadamente, consumando-se o trânsito em julgado, há comando normativo válido determinando consequência automática: inscrever os dados do responsável no Cadirreg. Cuida-se de medida informativa útil à sociedade, diretamente, e aos órgãos de Estado, em perfeita consonância com preceitos constitucionais atinentes ao manejo do patrimônio público (transparência, publicidade etc) .
Na prática, o pedido formulado na peça recursal implicaria suspender um efeito (automático) do acórdão recorrido fora das hipóteses legais. Tal solução encontra resistência do sistema processual, pois "o efeito suspensivo dos recursos só existe quando assim determinar a lei" (DINAMARCO, Cândido Rangel et al, Teoria geral do novo processo civil. São Pulo: Malheiros, 2016, p. 207) . As leis a serem observadas no caso são o CPC e, especialmente, a Lei 8.443/1992.
CPC
Art. 995. Os recursos não impedem a eficácia da decisão, salvo disposição legal ou decisão judicial em sentido diverso.
Parágrafo único. A eficácia da decisão recorrida poderá ser suspensa por decisão do relator, se da imediata produção de seus efeitos houver risco de dano grave, de difícil ou impossível reparação, e ficar demonstrada a probabilidade de provimento do recurso.
Lei 8.443/1992
Art. 35. De decisão definitiva caberá recurso de revisão ao Plenário, sem efeito suspensivo, interposto por escrito, uma só vez, pelo responsável, seus sucessores, ou pelo Ministério Público junto ao Tribunal, dentro do prazo de cinco anos, contados na forma prevista no inciso III do art. 30 desta Lei, e fundar-se-á: [...].
Em linha de interpretação mais restritiva da regra geral (apenas a lei pode estabelecer efeito suspensivo) e focado na dicção do diploma especial (Lei 8.443/1992, art. 35) , o TCU se posicionou em variadas ocasiões pela impossibilidade de atribuir efeitos suspensivos ao recurso de revisão. Alguns precedentes nesse sentido (enunciados da Diretoria de Jurisprudência/TCU) :
Não existe amparo legal para a concessão de efeito suspensivo ao Recurso de Revisão. (Acórdão 1772/2012-TCU-Plenário | Relator: WALTON ALENCAR RODRIGUES) .
Não há previsão legal de efeito suspensivo decorrente da interposição de recurso de revisão. (Acórdão 677/2011-TCU-Plenário | Relator: JOSÉ MUCIO MONTEIRO) .
Não é cabível atribuir efeito suspensivo ao recurso de revisão em razão de expressa proibição legal. (Acórdão 344/2010-TCU-Plenário | Relator: JOSÉ MUCIO MONTEIRO) .
Inexiste previsão legal para atribuição de efeito suspensivo a recurso de revisão. (Acórdão 2390/2008-TCU-Plenário | Relator: AROLDO CEDRAZ) .
Não obstante tais precedentes, mais recentemente, em interpretação mais abrangente do sistema processual (p. ex. parágrafo único do art. 995 do CPC) , há precedentes cogitando a atribuição de efeito suspensivo ao recurso de revisão, mas apenas em situações agudas e excepcionais, quando presentes requisitos típicos das medidas cautelares, a juízo do Relator.
Para a excepcional concessão de efeito suspensivo a recurso de revisão é imprescindível a comprovação dos requisitos relativos às medidas cautelares no âmbito do TCU, a saber: plausibilidade jurídica do direito, perigo da demora, além do receio de grave lesão ao erário ou ao interesse público ou risco de ineficácia da decisão de mérito. Não são aceitáveis alegações de possível prejuízo a patrimônio particular ou a interesse do recorrente, a exemplo da inscrição do nome no Cadin e na dívida ativa, ou da possibilidade de bloqueio de bens, ou, ainda, de inelegibilidade para eleições municipais. (Acórdão 2002/2016-TCU-Plenário | Relator: JOSÉ MUCIO MONTEIRO) .
A concessão de efeito suspensivo a recurso de revisão é medida excepcional e requer os pressupostos das medidas cautelares, verificáveis por meio da análise superficial da nova documentação. (Acórdão 1880/2017-TCU-Plenário | Relator: WALTON ALENCAR RODRIGUES) .
A concessão de efeito suspensivo a recurso de revisão é medida excepcional e requer a presença dos requisitos da plausibilidade jurídica do pedido, do perigo da demora e, ainda, se existe fundado receio de grave lesão ao erário ou ao interesse público ou risco de ineficácia da decisão de mérito com a suspensão do deliberado. (Acórdão 1918/2015-TCU-Plenário | Relator: ANA ARRAES) .
Seguindo-se a última diretriz, caberia verificar, no caso concreto, se estão presentes os pressupostos excepcionais. A (i) plausibilidade jurídica do pedido é por demais rarefeita ante análise do acervo probatório constante dos autos, mesmo acrescida daquela juntada com o recurso de revisão, conforme tópico específico desta instrução (parágrafos 11 a 14, adiante) . Igualmente ausente o (ii) perigo da demora, tendo em vista que o nome/CPF do recorrente se encontra atualmente inscrito no Cadirreg por condenações com trânsito em julgado administrativo proferidas em quatro processos distintos (nestes autos e em outros três) , conforme consulta ao correspondente banco de dados efetuada nesta data e cujos dados são abaixo sintetizados () . 
	Município
 (UF) 
	Processo
	Acórdãos
	Trânsito em julgado

	Rio Preto da Eva
 (AM) 
	Processo 034.954/2015-5
	* 13596/2016-2ª Câmara
 (contas irreg., débito, multa) 
* 5462/2017-2ª Câmara
 (Rec. Reconsideração - negativa de provimento) 
	07/09/2017

	Rio Preto da Eva
 (AM) 
	Processo 003.372/2014-6
	* 3353/2015-2ª Câmara
 (contas irreg., débito, multa) 
* 4693/2015-2ª Câmara
 (Emb. Declaração - rejeitados) 
* 12450/2016-2ª Câmara
 (Rec. Reconsideração - negativa de provimento) 
	29/12/2016

	Rio Preto da Eva
 (AM) 
	Processo 017.381/2013-4
	* 4500/2016-2ª Câmara
 (contas irreg., débito, multa) 
* 12430/2016-2ª Câmara
 (Rec. Reconsideração - negativa de provimento) 
	29/12/2016

	Rio Preto da Eva
 (AM) 
	Processo 029.934/2015-0
	* 2709/2017-2ª Câmara
 (contas irreg., débito, multa) 
Recurso de revisão em análise.
	17/05/2017

Logo, o acórdão recorrido não constitui a única razão de sua inscrição, de modo que a suspensão de seus efeitos não resultaria na exclusão de seus dados do referido cadastro, haja vista que as outras três condenações com trânsito em julgado seriam bastantes para manter a situação atual. O recorrente permaneceria suportando as mesmas consequências práticas. Também não se verifica no caso presente o (iii) perigo da demora reverso, pois, tratando-se de cadastro gerenciado pelo próprio TCU, eventual decisão de mérito deste Tribunal que modifique o julgamento das contas do recorrente nestes autos, ou mesmo decisão judicial capaz de anular ou mitigar os efeitos do decisum combatido, implicará na imediata atualização do correspondente banco de dados, conforme determina expressamente a Portaria-TCU 561/2017 (art. 2º, § 1º, III e IV) .
Portanto, não havendo (i) previsão legal, (ii) notícia de decisão judicial impositiva e não se verificando no caso presente (iii) os pressupostos que autorizariam a medida acauteladora excepcional, não se vislumbra razão aparente para atribuir efeito suspensivo ao recurso de revisão em exame com o fim de excluir os dados do recorrente do Cadirreg antes do julgamento do mérito da impugnação recursal.
Dos pressupostos para reconhecer a prescrição da pretensão punitiva por parte do TCU
O recorrente alega, em síntese:
i) a prescrição da pretensão punitiva do TCU seria quinquenal, com base na Lei 9.873/1999; invoca precedente do Supremo Tribunal Federal (STF) em que referido entendimento teria sido adotado (MS-32201, 1ª Turma, Rel. Min. ROBERTO BARROSO, DJe 4/8/2017) ; 
ii) quanto aos fatos relacionados ao PDDE/2006 [embora se refira a 2005], teria transcorrido mais de cinco anos entre a data do débito (26/4/2006) e sua notificação pelo FNDE (em 19/12/2012) ;
iii) quanto aos fatos relacionados ao Pnate/2008, também teria fluído lapso maior que cinco anos, visto que sua notificação pelo FNDE apenas teria sido formalizada em 20/1/2014;
Análise
Não assiste razão ao recorrente quanto ao ponto.
Com respeito aos fatos relacionados ao PDDE/2006, a prescrição da pretensão punitiva do TCU foi reconhecida no próprio voto que guiou a decisão recorrida (parágrafo 10) , fazendo presumir que tais fatos não foram aquilatados pelo julgador a quo para a valoração da multa aplicada ao recorrente. Desse modo, quanto ao específico ponto, ausente o interesse recursal (utilidade) .
Diferente entendimento foi formulado pelo i. Relator a quo quanto aos fatos atinentes ao Pnate/2008. Nesse caso, a prescrição foi afastada, presumindo-se tenha referido contexto fático servido de substrato para a multa.
Sobre a matéria encontram-se numerosos posicionamentos de órgãos do Poder Judiciário aludindo ao lapso de cinco anos constante em normas vocacionadas ao direito público. Podem ser citados, dentre tantos outros: STF: MS 32.201 (1ª Turma, Rel. Min. ROBERTO BARROSO, DJe 29.3.2017) ; STJ: REsp 1464480/PE (Rel. Min. FRANCISCO FALCÃO, 2ª Turma, DJe 23/06/2017) , REsp 1.057.754-SP (1ª Turma, Rel. Min. LUIZ FUX, DJe 14/4/2010) ; RESP 894539 (2ª Turma, Rel. Min. HERMAN BENJAMIN, DJe 27/8/2009) ; REsp 1.480.350-RS (Rel. Min. BENEDITO GONÇALVES, DJe 12/4/2016) ; TRF-5ª Região: AC 200980000021504 (Rel. Des. Fed. IVAN LIRA DE CARVALHO, DJe 16/5/2016) ; TRF-2ª Região: AG 201002010063676 (Rel. Des. Fed. REIS FRIEDE, DJe 19/11/2011) ; e TRF-1ª Região: AC 2003.40.00.001284-2 (Rel. Juiz. TOURINHO NETO, DJe 7/5/2010) . Lê-se no Informativo 858 do Supremo Tribunal Federal (STF) , divulgado em 3.4.2017:
[...]. Inicialmente, a Turma assinalou que a lei orgânica do TCU, ao prever a competência do órgão para aplicar multa pela prática de infrações submetidas à sua esfera de apuração, deixou de estabelecer prazo para exercício do poder punitivo. Entretanto, isso não significa hipótese de imprescritibilidade. No caso, incide a prescrição quinquenal, prevista na Lei 9.873/1999, que regula a prescrição relativa à ação punitiva pela Administração Pública Federal Direta e Indireta. Embora se refira a poder de polícia, a lei aplica-se à competência sancionadora da União em geral. [...]. (MS 32.201/DF, 1ª Turma, Rel. Min. ROBERTO BARROSO, DJe 29.3.2017) .
No voto que guiou referida decisão da 1ª Turma do STF, o Ministro Roberto Barroso abordou didaticamente o tema, inclusive no que concerne (i) ao referencial normativo adotado pelo TCU para uniformizar a questão internamente (Acórdão 1441/2016-TCU-Plenário) e (ii) aos marcos iniciais, interruptivos e suspensivos a serem observados na contagem do prazo prescricional atinente à atividade sancionadora do TCU, com base na Lei 9.873/1999. Especificamente quanto ao marco inicial, valem também as ponderações consignadas no parecer da Procuradoria-Geral da República lançado naqueles autos e, na sessão de julgamento, pela Min. Rosa Weber.
Não obstante a inclinação delineada nos precedentes citados do Poder Judiciário, o TCU, por maioria de votos, prolatou o Acórdão 1441/2016-TCU-Plenário (Redator Min. WALTON ALENCAR RODRIGUES, sessão de 8/6/2016) , por meio do qual apreciou incidente de uniformização de jurisprudência, dirimindo divergência jurisprudencial até então existente no âmbito deste Tribunal quanto à prescrição da pretensão punitiva nos processos de sua competência administrativa (Lei 8.443/1992, art. 1º, X e art. 3º c/c RI/TCU, art. 91) . Na ocasião, fixaram-se os seguintes entendimentos que permanecem orientando julgados da Corte (enunciados da Diretoria de Jurisprudência/TCU) :
A pretensão punitiva do TCU subordina-se ao prazo geral de prescrição indicado no art. 205 da Lei 10.406/2002 (Código Civil) , dez anos. (Acórdão 1441/2016-TCU-Plenário, Redator Min. WALTON ALENCAR RODRIGUES) . 
A prescrição da pretensão punitiva do TCU é contada a partir da data de ocorrência da irregularidade sancionada, nos termos do art. 189 da Lei 10.406/2002 (Código Civil) . (Acórdão 1441/2016-TCU-Plenário, Redator Min. WALTON ALENCAR RODRIGUES) . 
O ato que ordenar a citação, a audiência ou oitiva da parte interrompe a prescrição da pretensão punitiva do TCU, nos termos do art. 202, inciso I, da Lei 10.406/2002 (Código Civil) . A prescrição recomeça a contar da data do ato que motivou a interrupção, nos termos do art. 202, parágrafo único, parte inicial, do Código Civil. (Acórdão 1441/2016-TCU-Plenário, Redator Min. WALTON ALENCAR RODRIGUES) . 
A prescrição da pretensão punitiva do TCU será suspensa toda vez que a parte apresentar elementos adicionais de defesa ou quando forem necessárias diligências em razão de algum fato novo trazido pela parte, não suficientemente documentado nas manifestações processuais. A paralisação da contagem do prazo prescricional ocorrerá no período compreendido entre a juntada dos elementos adicionais de defesa ou da peça contendo o fato novo e a análise dos referidos elementos ou da resposta à diligência, nos termos do art. 160, § 2º, do Regimento Interno do TCU. (Acórdão 1441/2016-TCU-Plenário, Redator Min. WALTON ALENCAR RODRIGUES) .
Portanto, a matéria atinente à prescrição da pretensão punitiva por parte do TCU encontra-se assim assentada no âmbito administrativo desta Corte de Contas (RI/TCU, art. 91) . Repassando os principais critérios do Acórdão 1441/2016-TCU-Plenário aplicáveis ao presente caso, tem-se: i) conta-se o prazo a partir dos fatos irregulares ensejadores da sanção; ii) a contagem é interrompida por ato que ordenar a citação, a audiência ou oitiva da parte; e iii) considera-se o prazo prescricional de dez anos.
No caso destes autos, tem-se os seguintes marcos temporais relevantes:
1) os fatos questionados (retiradas da conta bancária específica do Pnate/2008) remontam a abril/2008;
2) o ato que ordenou a citação do recorrente foi materializado por despacho do Titular da Unidade Técnica do TCU, com base em delegação de competência do Relator a quo, emitido em 24/5/2016 (peças 5, 6 e 8) .;
3) o Acórdão recorrido foi prolatado na sessão de 21/3/2017;
Assim, segundo os critérios do Acórdão 1441/2016-TCU-Plenário, na data de 24/5/2016 interrompeu-se o prazo prescricional, reiniciando-se a contagem até a prolação da decisão que veiculou a sanção - Acórdão 2709/2017-TCU-Segunda Câmara (sessão de 21/3/2017) , ora recorrido. 
1.3. A partir do marco inicial (abril/2008) , fluíram pouco mais de oito anos até a formalização do ato que interrompeu a contagem (24/5/2016) ; reiniciando-se aí a contagem, menos de um ano se passou até a prolação do acórdão sancionatório (Sessão de 21/3/2017) .
1.4. Portanto, contam-se menos de dez anos desde os fatos em julgamento até a interrupção da prescrição e desta até a prolação do acórdão sancionatório. Nesse quadro, não emerge a prescrição da pretensão punitiva por parte do TCU nestes autos, relativamente ao Pnate/2008, segundo as balizas do Acórdão 1441/2016-TCU-Plenário.
Dos pressupostos para a condenação em débito
A peça recursal essencialmente encaminha a seguinte documentação com o fim de comprovar a regularidade das despesas impugnadas por meio do acórdão recorrido (peças 41-44) :
i) com relação ao PDDE/2006 (peça 42, p. 1-18) :
i.1) Ofício 26/2019, Gabinete do Prefeito, datado de 4/4/2019, por meio do qual o recorrente encaminha documentação ao FNDE e solicita sua apreciação;
i.2) Demonstrativo da Execução da Receita e da Despesa e de Pagamentos Efetuados, datado de 31/12/2006;
i.3) Declaração de Saira Denise da Silva Gomes, Subsecretária de Educação do município, datada de 7/6/2006, mencionando ter recebido os materiais de limpeza discriminados na nota fiscal 303, alegadamente entregues em escolas que lista;
i.4) recibo sem número emitido por "Casa do Pão" (R. da Silva Farah - CNPJ 01.883.994/0001-02) , datado de 26/4/2006, no valor de R$ 8.207,20; Nota Fiscal 303 emitida pela mesma pessoa jurídica, discriminando materiais de limpeza que totalizam o mesmo valor do recibo mencionado; sobre referida nota fiscal vê-se carimbo de "ateste" de recebimento dos materiais, datado de 26/4/2006 e assinado por Adriana Freitas de Lima e identificação da função de "Coordenadora do P. F.";
i.5) extrato bancário da conta-corrente 6.582-X (Agência 3563-7, do Banco do Brasil) , retratando a movimentação de janeiro a dezembro/2006, em cujo histórico consta o evento "243-Cheque avulso entre agências", datado de 26/4/2006, com valor de R$ 8.207,20 a débito da conta;
ii) com relação ao Pnate/2008 (peça 43, p. 1-8) :
ii.1) Ofício 24/2019, Gabinete do Prefeito, datado de 4/2/2019, por meio do qual o recorrente encaminha documentação ao FNDE e solicita sua apreciação;
ii.2) Nota Fiscal 316 emitida pela empresa ET Transportes (Waldecir Coelho da Silva - ME, CNPJ 84.482.850/0001-63) e datada de 11/4/2008, discriminando serviços de transporte escolar, no valor de R$ 31.121,00;
ii.3) Nota Fiscal 319 emitida pela empresa ET Transportes (Waldecir Coelho da Silva - ME, CNPJ 84.482.850/0001-63) e datada de 14/4/2008, discriminando serviços de transporte escolar, no valor de R$ 31.121,00;
ii.4) cópia de cheque 850172, emitido a partir da conta-corrente 105702-2 (Agência 4653-1, Banco do Brasil) , no valor de R$ 31.121,00, nominativo à Prefeitura Municipal de Rio Preto da Eva/AM e a sua ordem; na face do cheque consta carimbo com inscrição "Banco Bradesco S.A.";
ii.5) cópia de cheque 850173, emitido a partir da conta-corrente 105702-2 (Agência 4653-1, Banco do Brasil) , no valor de R$ 31.121,00, nominativo à Prefeitura Municipal de Rio Preto da Eva/AM e a sua ordem; na face do cheque consta carimbo com inscrição "Banco Bradesco S.A.";
ii.6) extrato bancário da conta-corrente 105702-2 (Agência 4653-1, Banco do Brasil) , retratando a movimentação de abril/2008, em cujo histórico constam os seguintes eventos:
ii.6.a) evento "102-Cheque compensado" (documento 850172) , datado de 14/4/2008, com valor de R$ 31.121,00 a débito da conta;
ii.6.b) evento "102-Cheque compensado" (documento 850173) , datado de 24/4/2008, com valor de R$ 31.121,00 a débito da conta;
iii) Ofício 17672/2019/Difin-FNDE, datado de 15/5/2019, por meio do qual a autarquia acusa o recebimento da documentação antes arrolada e alerta que, ante a prolação do acórdão recorrido pelo TCU, o único caminho viável ao recorrente para reabertura da análise das contas seria o recurso de revisão a ser dirigido diretamente a este Tribunal;
Análise
Não assiste razão ao recorrente quanto ao ponto.
No que concerne ao valor do PDDE/2006 impugnado por meio da decisão recorrida (R$ 8.207,20 em valores de 26/4/2006) , a documentação colacionada pelo recorrente, em conjunto com aquela já constante dos autos, não permite elidir o débito sob sua responsabilidade.
Vieram aos autos documentos que, em tese, sugerem que determinados produtos (material de limpeza) teriam sido fornecidos ao Município em valor correspondente ao impugnado (declaração de servidora do município, recibo e nota fiscal à peça 42, p. 3-5) . Entretanto, a ausência nos autos de documento financeiro/bancário comprobatório de que a pessoa jurídica emitente da referida nota fiscal tenha sido a efetiva beneficiária do valor retirado da conta específica do PDDE/2006, impede o estabelecimento de nexo de causalidade entre o montante transferido pela União e os bens supostamente adquiridos em benefícios de escolas municipais. Veja-se que o recorrente junta extrato bancário de onde se extrai com segurança apenas que foi emitido determinado cheque (337800) , no valor de R$ 8.207,20, na data de 26/4/2006 (peça 42, p. 8) . Não é possível identificar o destino do valor debitado. Também não foi juntada cópia do mencionado título de crédito, de forma a evidenciar inequivocamente seu beneficiário (p. ex. cheque nominativo à pessoa jurídica emitente do recibo/nota fiscal) .
Justamente para permitir o rastreamento dos valores retirados da conta específica, variadas normas regentes de transferências da União a outros entes federativos, seja por meio de convênios, seja por meio de programas continuados, como são o PDDE e o Pnate, possuem o traço comum de impor restritas modalidades de pagamento. No caso do PDDE, aplicava-se a Resolução-FNDE 43/2005, em cujo art. 12 se lê:
Art. 12 Os recursos transferidos serão creditados, mantidos e geridos em contas específicas, abertas pelo FNDE, em banco e agência com os quais a Autarquia mantenha parceria, indicados pelas UEx, EEx e EM devendo os saques ser realizados, mediante cheque nominativo ao credor ou ordem bancária, somente para pagamento de despesas relacionadas com o objeto do programa ou para aplicação no mercado financeiro. (Grifou-se) .
Na esteira de tais normas, o TCU consolidou jurisprudência rechaçando meios de pagamentos que dificultem tal averiguação posterior do trajeto financeiro conta específica - beneficiário. Dentre muitos, vejam-se os seguintes precedentes (enunciados da Diretoria de Jurisprudência/TCU) :
Os pagamentos efetuados mediante transferência ou débito autorizado, em que não seja possível a identificação do beneficiário, não comprovam a boa e regular aplicação dos recursos transferidos pela União mediante convênio. Acórdão 8955/2017-TCU-Segunda Câmara, Rel. Min. JOSÉ MÚCIO MONTEIRO.
Os pagamentos, em convênio, devem ser feitos mediante a emissão de cheques nominativos ou ordem bancária. Acórdão 5479/2013-TCU-Primeira Câmara, Rel. Min. AUGUSTO SHERMAN.
A movimentação dos recursos em conta corrente específica, com transferências nominalmente identificadas, são requisitos essenciais à comprovação do nexo de causalidade da execução financeira do convênio. [...]. Acórdão 2464/2013-TCU-Plenário, Rel. Min. ANA ARRAES.
Nesse quadro, ante a ausência de demonstração inequívoca nos autos do real beneficiário do valor sacado da conta do PDDE/2006, não há razão para elidir a correspondente parcela de débito (R$ 8.207,20 em valores de 26/4/2006) .
Também quanto aos valores do Pnate/2008 impugnados por meio da decisão recorrida (duas parcelas de R$ 31.121,00 em valores de abril/2008) , os elementos constantes dos autos até o momento não permitem afastar o débito.
O fundamento lógico que inibe a elisão da dívida é semelhante ao que se viu quanto ao PDDE/2006 linhas acima. Para justificar as despesas do Pnate/2008, o recorrente apresenta documentos fiscais emitidos por pessoa jurídica relativos a serviços aderentes ao programa (notas fiscais 316 e 319, bem como extrato da conta bancária específica do programa e, nesse caso, cópia dos cheques utilizados para efetuar os pagamentos) . Ocorre que referidos cheques não foram emitidos em favor da pessoa jurídica emitente das notas fiscais, mas nominativos à própria Prefeitura Municipal de Rio Preto da Eva/AM (peça 43, p. 3 e 6) . Tal circunstância impede ainda mais claramente o estabelecimento de nexo de causalidade entre os valores repassados pela União e os serviços alegadamente prestados.
Novamente, encontra-se nas normas regentes do Pnate/2008 ao tempo dos pagamentos regra no sentido de restringir os meios de pagamentos a serem utilizados, sempre com o fim de permitir a clara identificação posterior dos reais beneficiários (credores) . Vejam-se:
Resolução-FNDE 43, de 10/9/2007
Art. 7º [...].
§ 7º Os saques de recursos da conta corrente específica do programa somente serão permitidos para pagamento de despesas previstas no art. 15 ou para aplicação financeira, devendo a movimentação realizar-se, exclusivamente, mediante cheque nominativo ao credor ou ordem bancária, Transferência Eletrônica de Disponibilidade (TED) ou outra modalidade de saque autorizada pelo Banco Central do Brasil em que fique identificada a destinação e, no caso de pagamento, o credor.
Idêntica redação apresenta a Resolução-FNDE 10, de 7/4/2008 (art. 7º, § 7º) .
O saque de valores mediante cheque nominativo à própria Prefeitura, em lugar de ser emitido ao credor (prestador dos serviços) , impede o nexo causal necessário para aceitar as despesas como regulares. Na prática, os recursos de origem federal, cuja destinação e manejo são previamente especificados (p. ex. transporte de alunos ou manutenção de unidades escolares) , se misturaram àqueles ordinariamente geridos pelo Município com ampla liberdade. O extrato apresentado não permite tecer nenhuma ilação quanto ao destino dos referidos valores, pois podem, inclusive, terem sido sacados "na boca do caixa" por representante legalmente habilitado à época pela Administração municipal junto à instituição financeira. 
Por essa razão o TCU rejeita referida prática, conforme evidenciam os seguintes precedentes (enunciados da Diretoria de Jurisprudência/TCU) :
A realização de saques contra a conta de convênio, por meio de cheques nominativos à prefeitura, impede o estabelecimento do nexo entre os recursos sacados e a execução do objeto pactuado. (Acórdão 2823/2016-TCU-Primeira Câmara, Rel. Min. WEDER DE OLIVEIRA) . [Grifou-se].
A emissão de cheques nominais à própria entidade convenente e a transferência dos recursos da conta específica do convênio para outra conta impedem a comprovação do nexo causal entre os recursos transferidos e as despesas realizadas, além de configurar prática vedada pela legislação de regência. (Acórdão 7940/2018-TCU-Segunda Câmara, Rel. Min. MARCOS BEMQUERER) . [Grifou-se].
A movimentação dos recursos transferidos à conta bancária específica do convênio por meio de cheque nominal à prefeitura, e não à empresa contratada, impossibilita o estabelecimento do nexo de causalidade entre origens e aplicações dos recursos, não elidindo essa irregularidade o fato de a conta específica ter sido aberta em agência bancária situada em outro município. O desconto do cheque se dá no interesse privado da contratada, não cabendo ao gestor deslocar-se ao município vizinho para sacar o dinheiro, com uso do cheque, e efetuar o pagamento em espécie. (Acórdão 4626/2016-TCU-Primeira Câmara, Rel. Min. AUGUSTO SHERMAN) . [Grifou-se].
A razão material de fundo dos precedentes referenciados é simples: o saque em espécie, ou o cheque emitido em benefício do próprio ente federal (município) , interrompe o rastro que a movimentação financeira deve deixar justamente para permitir às diversas instâncias de controle aferirem, principalmente em momento futuro, o trajeto percorrido desde a saída da conta específica do convênio (ou do programa continuado, como é o caso) até o suposto fornecedor de produtos/serviços (efetivo credor) . Rompida a conexão no momento da saída, abre-se perigosa margem para toda sorte de sobreposição de fontes financiadoras das despesas (p. ex. recursos próprios do município, convênios com outros entes federativos, ajustes com entidades governamentais ou privadas nacionais e internacionais, doação de valores ou mesmo in natura etc) . Assim procedendo, mantem-se sempre acesa interrogação quanto à real fonte dos pagamentos relacionados ao objeto, ante a insondável variedade de possibilidades. Aceitá-los como regulares, por inferência, fragiliza a efetividade das ações de controle (não só por parte do TCU) , além de sinalizar à comunidade jurisdicionada espécie de padrão procedimental na execução de convênios/programas continuados financiados pela União que isentaria os agentes de responsabilização, mesmo contrariando as normas e a lógica probatória.
Ante tal cenário, não há razão para elidir as duas parcelas do débito derivadas da gestão do Pnate/2008 (R$ 31.121,00 cada uma, em valores de abril/2008) .
Dos pressupostos para a aplicação de multa e sua dosimetria
Em atenção ao efeito devolutivo do recurso e ao abrangente pedido veiculado na peça recursal - reforma total do acórdão recorrido -, os argumentos antes sumariados são tomados em seu conjunto para cotejá-los com os fundamentos da multa aplicada ao recorrente.
Análise
Não há razão aparente para alterar a decisão recorrida quanto ao ponto. A multa aplicada ao recorrente pressupõe a existência de débito (art. 57, da Lei 8.443/1992) . Nesse prumo, persistindo o débito sob sua responsabilidade, nos termos da análise antes empreendida (parágrafos 11 a 14 desta instrução) , há fundamento para a sanção em apreço. Referida pena pecuniária encontra-se legalmente delineada da seguinte forma:
Lei 8.443/1992
Art. 57. Quando o responsável for julgado em débito, poderá ainda o Tribunal aplicar-lhe multa de até cem por cento do valor atualizado do dano causado ao erário. [Destacou-se].
1.5. O montante do débito atualizado monetariamente correspondia a aproximadamente 121,8 mil em dezembro/2016, conforme última atualização efetuada cerca de três meses antes da decisão recorrida (peça 10) . De forma conservadora e benéfica ao recorrente, pode-se adotar esse valor como parâmetro de aferição. A multa que lhe foi individualmente aplicada no presente caso (R$ 10 mil) equivale a cerca de 8,2% daquele montante atualizado. O valor da sanção está abaixo do máximo autorizado legalmente (até 100% do débito atualizado) . Logo, a pena foi fixada sem extrapolar as balizas normativas, não sobressaindo parâmetro objetivo para desconstituí-la total ou parcialmente.
Dos pressupostos para o julgamento pela irregularidade das contas
Também em atenção ao efeito devolutivo do recurso e ao abrangente pedido veiculado na peça recursal - reforma total do acórdão recorrido -, os argumentos antes sumariados são tomados em seu conjunto para cotejá-los com os fundamentos do julgamento pela irregularidade das contas do recorrente.
Análise
Não há razão para alterar a decisão recorrida quanto ao ponto. 
1.6. As contas foram julgadas irregulares com fundamento na Lei 8.443/1992, art. 16, inciso III, alínea "c". Veja-se o teor do referido dispositivo:
Art. 16. As contas serão julgadas:
[...]
III - irregulares, quando comprovada qualquer das seguintes ocorrências:
[...]
c) dano ao erário decorrente de ato de gestão ilegítimo ao antieconômico;
1.7. Constituiu motivação para o julgamento o dano ao erário, correspondente ao débito apurado (Lei 8.443, art. 16, inciso III, "c") . Conforme análise antes empreendida (parágrafos 11 a 14 desta instrução) , não há razão para afastar o débito, permanecendo, desse modo, o justo motivo para manter a irregularidade das contas. 
1.8. Todo aquele que manuseie coisa pública está obrigado a comprovar seu regular emprego (CF/1988, art. 70, parágrafo único) . O recorrente teve possibilidades, pelo menos em três etapas distintas do curso processual (na fase interna da TCE, perante o órgão repassador/interveniente, e na fase externa, perante o TCU, anteriormente à prolação da decisão recorrida e após esta, por meio do presente recurso) . Em nenhum momento logrou comprovar inequivocamente a regular destinação dos recursos públicos em questão. Tampouco comprova a efetiva impossibilidade de fazê-lo por motivo alheio a sua vontade. Não juntou aos autos o correspondente material probatório capaz de infirmar concretamente tudo o que apurado até então e, especialmente, estabelecer nexo causal entre as saídas das contas bancárias específicas (PDDE/2006 e Pnate/2008) e as despesas inerentes aos respectivos objetos. Nesse ponto cumpre repisar: o recorrente não se desincumbiu do excepcional ônus probatório que pesa sobre os gestores de recursos federais transferidos por meio dos citados programas continuados da área de educação.
Por tudo exposto, conclui-se que os elementos trazidos pelo recorrente não comprovam a regular aplicação dos recursos financeiros sob sua responsabilidade. Nesse passo, não há razão para alterar o teor do julgamento formado na referida decisão quanto à irregularidade das contas.
CONCLUSÃO
Das análises anteriores, ante os elementos constantes destes autos, o contexto normativo e as diretrizes jurisprudenciais aplicáveis ao caso, conclui-se: 
a) não haver razão para excluir os dados do recorrente do Cadastro de Responsáveis com Contas Julgadas Irregulares (Cadirreg) , antes do julgamento do mérito do presente recurso de revisão;
b) não haver razão para reconhecer a prescrição da pretensão punitiva do TCU no caso concreto, segundo as diretrizes firmadas pela Corte por meio do Acórdão 1441/2016-TCU-Plenário;
c) não haver razão para elidir ou diminuir o valor do débito imputado; 
d) não haver razão para afastar a sanção pecuniária aplicada ao recorrente ou parâmetro objetivo aparente para diminuir-lhe o valor; e
e) não haver razão para alterar o julgamento pela irregularidade destas contas sob responsabilidade do recorrente;
INFORMAÇÕES ADICIONAIS
Tramitam em apenso a estes autos os processos TC-Processo 021.026/2017-3 e TC-Processo 021.027/2017-0, como subsídios para eventual ajuizamento das ações de execução correspondentes ao débito e à multa constantes do Acórdão 2709/2017-TCU-Segunda Câmara.
Tramita atualmente na 9ª Vara Federal da Circunscrição Judiciária do Estado do Amazonas, ação de improbidade administrativa (processo 0015137-40.2012.4.01.3200) versando aparentemente sobre fatos conexos aos debatidos nestes autos (cópia da petição inicial à peça 1, p. 335) . Figuram no polo ativo da referida demanda o Ministério Público Federal (autor) e o FNDE (assistente) e no polo passivo o ora recorrente. Não consta sentença publicada até esta data, segundo a página de consulta processual do Tribunal Regional Federal da 1ª Região () 
PROPOSTA DE ENCAMINHAMENTO
Ante o exposto, com fundamento no art. 35, da Lei 8.443/92, submetem-se os autos às instâncias subsequentes, propondo-se:
	a) conhecer do recurso de revisão interposto por Anderson José de Souza (XXX.737.082-XX) e, no mérito, negar-lhe provimento;
	b) cientificar o recorrente, o Fundo Nacional de Desenvolvimento da Educação (FNDE) e o órgão do Ministério Público da União mencionado no item 9.5 da decisão recorrida do acórdão que vier a ser prolatado, ressaltando-se que o relatório e o voto que o acompanharem podem ser consultados no endereço www.tcu.gov.br/acordaos, no dia seguinte ao de sua oficialização.
O Ministério Público junto ao TCU, representado pelo Subprocurador-Geral Lucas Rocha Furtado, manifestou concordância com a análise realizada pela Serur (peça 61) .
Em 6/4/2020, o recorrente apresentou em meu Gabinete documentação intitulada "Memoriais Descritivos", que foi analisada por minha assessoria.
	É o relatório.

André Luiz Condoto Oshiro (31.600/OAB-DF) e outros, representando Anderson Jose de Sousa.

Subprocurador-Geral Lucas Rocha Furtado.

TOMADA DE CONTAS ESPECIAL. NÃO COMPROVAÇÃO DE DESPESAS COM RECURSOS DO PROGRAMA DINHEIRO DIRETO NA ESCOLA (2006) E DO PROGRAMA NACIONAL DE TRANSPORTE ESCOLAR (2008). CONTAS IRREGULARES, DÉBITO E MULTA. RECURSO DE REVISÃO. CONHECIMENTO. ELEMENTOS INSUFICIENTES PARA INFIRMAR A DECISÃO RECORRIDA. NEGATIVA DE PROVIMENTO.

TOMADA DE CONTAS ESPECIAL (TCE)

Secretaria de Recursos (SERUR); Secretaria de Controle Externo de Tomada de Contas Especial (SecexTCE).

Registro, inicialmente, que atuo no presente processo em razão de ter sido sorteado relator do recurso em análise, nos termos do art. 154, inciso I, do Regimento Interno do TCU, c/c os artigos 21 e 22 da Resolução-TCU nº 175/2005, conforme termo juntado à peça 47.
2.	Em exame recurso de revisão interposto por Anderson José de Souza, ex-prefeito do município de Rio Preto da Eva/AM (gestão 2005-2008) , contra o Acórdão 2709/2017-TCU-Segunda Câmara (Relator Ministro Marcos Bemquerer Costa) , proferido em apreciação de Tomada de Contas Especial instaurada pelo Fundo Nacional de Desenvolvimento da Educação (FNDE) , em vista de impugnação de despesas dos recursos repassados ao município à conta do Programa Dinheiro Direto na Escola (PDDE) , exercício de 2006, e do Programa Nacional de Apoio ao Transporte Escolar (Pnate) , exercício de 2008. Por meio do acórdão em questão, o TCU decidiu, no essencial, julgar irregulares as contas do responsável, com imputação de débito, no valor histórico de R$ 70.449,20, e aplicação de multa de R$ 10.000,00 (peça 15) .
3.	Em síntese, o recorrente alega, em preliminar, a prescrição da pretensão punitiva por parte do TCU, e, a partir da apresentação de novos documentos (notas fiscais, extratos bancários, microfilmagem de cheques, entre outros) , busca elidir as irregularidades que resultaram na prolação do Acórdão 2709/2017-TCU-Segunda Câmara. Adicionalmente, o recorrente formulou pedido para que, "independente do julgamento do recurso de revisão, em homenagem à presunção constitucional de inocência" e "tendo em vista a afronta ao princípio constitucional da razoável duração do processo e dos meios que garantam a celeridade da tramitação dos mesmos", seja determinada a exclusão de seu nome da Relação de Responsáveis com Contas Julgadas Irregulares deste Tribunal (peça 41) .
4.	O recurso de revisão interposto pelo Sr. Anderson José de Souza pode ser conhecido, visto que estão presentes os requisitos previstos no art. 35 da Lei 8.443/1992 c/c o art. 288 do Regimento Interno/TCU.
5.	Declaro, desde já, que acompanho os posicionamentos uniformes proferidos pela Secretaria de Recursos (peças 59 e 60) , endossados pelo Ministério Público junto ao TCU (peça 61) , cujos fundamentos incorporo às minhas razões de decidir, sem prejuízo das considerações a seguir.
6.	Relativamente ao argumento preliminar de prescrição de pretensão punitiva, é pacífico o entendimento firmado mediante o Acórdão 1441/2016-TCU-Plenário (Relator Ministro Benjamin Zymler) , por intermédio do qual o Tribunal apreciou incidente de uniformização de jurisprudência e deixou assente que a pretensão punitiva desta Corte de Contas subordina-se ao prazo geral indicado no art. 205 do Código Civil de dez anos contados a partir da data da ocorrência da irregularidade sancionada, havendo interrupção com o ato que ordenar a citação, a audiência ou oitiva da parte no âmbito do TCU.
7.	No caso concreto, conforme registrado pela unidade técnica, a prescrição da pretensão punitiva foi corretamente reconhecida somente em relação à irregularidade ocorrida em 2006 (PDDE) , não sendo devida em relação aos fatos associados à execução do Pnate no exercício de 2008, consoante se observa do trecho do Voto Condutor do Relator, Ministro Marcos Bemquerer Costa, na decisão recorrida,  reproduzido abaixo:
9.	Em relação à pretensão punitiva, é entendimento do Plenário desta Casa que está subordinada ao prazo geral de prescrição indicado no art. 205 do Código Civil (dez anos) , contado a partir do fato gerador, e que o ato que ordenar a citação, a audiência ou oitiva da parte interrompe a prescrição, nos termos do art. 202, inciso I, do Código Civil (Acórdão 1441/2016-TCU-Plenário) .
10.	Desse modo, como apontado pela unidade técnica, houve, no presente caso, a fluência do prazo prescricional de dez anos em relação à multa de que trata a Lei 8.443/1992 quanto ao fato irregular ocorrido em 26/04/2006 (peça 1, p. 82) , visto que o ato que ordenou a citação do responsável se deu em 24/05/2016 (peça 6) .
11.	Não obstante, cabe aplicar a mencionada multa ao ex-gestor no que concerne às ocorrências acontecidas, em 2008, na utilização dos recursos do Pnate.
8.	Nesse ponto, observo que, na peça recursal (peça 41) , o responsável mencionou que o valor concernente à irregularidade na execução do PDDE/2006, no montante original de R$ 8.207,20, mesmo atualizado não ultrapassaria o valor mínimo de R$ 100.000,00 para instauração de tomada de contas especial, nos termos da Instrução Normativa TCU 71/2012, com a relação dada pela Instrução Normativa 76/2016.
9.	Acerca do tema, ressalto que a referida Instrução Normativa TCU 71/2012 estabelece, em seu art. 6º, § 1º, que a dispensa de instauração de tomada de contas especial de valor inferior a R$ 100.000,00 não se aplica aos casos em que a soma dos débitos de um mesmo responsável atingir o referido valor.
10.	No que se refere à nova documentação juntada aos autos, assiste razão à Serur ao rechaçar os argumentos e propor a manutenção da decisão recorrida. Os normativos associados à execução do PDDE (Resolução FNDE 43/2005) e do Pnate (Resoluções FNDE 43/2007 e 10/2008) são incisivos quanto à exigência de movimentação de recursos exclusivamente mediante cheque nominativo ao credor ou outra modalidade em que fique identificada a destinação e o credor. Há farta jurisprudência do TCU nesse mesmo sentido, conforme registrado pela unidade técnica.
11.	Acerca do registro no Cadastro de Responsáveis com Contas Julgadas Irregulares (Cadirreg) , verifico não haver qualquer afronta aos princípios de presunção de inocência e de razoável duração do processo, tendo em vista o regular desenvolvimento do processo e o fato de que o registro no cadastro somente ocorreu após operado o trânsito em julgado.
12.	Por fim, quanto ao documento intitulado "Memoriais Descritivos" entregue em meu Gabinete em 6/4/2020, esclareço que se restringe a síntese dos argumentos recursais já apresentados, nos termos do art. 160, § 3º, do Regimento Interno/TCU. Tendo sido amplamente analisados, os argumentos não alteram minha cognição sobre os assuntos tratados nestes autos, nem são aptos a infirmar as conclusões da unidade técnica.
 	Ante o exposto, manifestando anuência ao posicionamento uniforme da Serur, endossado pelo MP/TCU, VOTO por que seja adotado o Acórdão que ora submeto a este Colegiado.
TCU, Sala das Sessões Ministro Luciano Brandão Alves de Souza, em 20 de maio de 2020.
RAIMUNDO CARREIRO 
Relator